臺灣臺北地方法院民事判決　九十一年度重訴字第五五號
　　原　　　告　　萬機鋼鐵工業股份有限公司
　　法定代理人　　乙○○
　　法定代理人　　丙○○
　　法定代理人　　甲○○
右當事人間請求給付工程款事件，本院判決如左：
    主      文
被告富欣金屬股份有限公司應給付原告新台幣柒佰伍拾壹萬貳仟柒佰肆拾貳元及自民
國九十一年二月六日起至清償日止，按年息百分之五計算之利息。
原告其餘之訴駁回。
訴訟費用由被告富欣金屬股份有限公司負擔十分之三，餘由原告負擔。
本判決原告勝訴部分，於原告以新台幣貳佰陸拾萬元為被告富欣金屬股份有限公司供
擔保後，得假執行。但被告富欣金屬股份有限公司如於假執行程序實施前，以新台幣
柒佰伍拾壹萬貳仟柒佰肆拾貳元或同面額之富邦商業銀行可轉讓定期存單為原告預供
擔保，得免為假執行。
原告其餘假執行之聲請駁回。
    事      實
甲、原告方面：
一、聲明：
（一）被告富欣金屬股份有限公司應給付原告新台幣（下同）二千四百零三萬三千四
      百五十二元，及自起訴狀繕本送達翌日起至清償日止，按年息百分之五計算之
      利息。
（二）被告中麟營造股份有限公司應給付被告富欣金屬股份有限公司二千四百零三萬
      三千四百五十二元，及自起訴狀繕本送達翌日起至清償日止，按年息百分之五
      計算之利息，並由原告代位受領。
（三）願供擔保以代釋明，請准宣告假執行。
二、陳述：
（一）被告富欣金屬股份有限公司（以下稱富欣金屬公司）於民國八十九年九月間就
      其承包被告中麟營造股份有限公司（以下稱中麟營造公司）位於訴外人廣輝電
      子股份有限公司（以下簡稱廣輝電子公司）台北縣林口鄉之電子廠房新建工程
      中景觀鋼構工程再與原告簽立「材料採購合約」之工程承攬合約，由原告承攬
      施作鋼構工程（以下簡稱系爭承攬契約、系爭工程），工程總價為四千八百九
      十八萬二千五百元稅值內含，後又陸續追加工程九百九十八萬七千一百二十八
      元（其中八百零八萬五千元有簽立契約書，其餘二十九萬一千七百四十三元係
      工程進行中臨時追加款未簽立契約書，原告已施工，被告富欣金屬公司並已與
      原告達成合意；另外被告富欣金屬公司臨時追加而原告已施工之一百六十一萬
      零三百八十五元部分，其金額兩造尚有爭議），工程報酬採按施工進度每月付
      款，工程期限至九十年三月七日止，原告已完成所有工程，而被告富欣金屬公
      司亦支付部分報酬三千六百五十三萬三千一百六十三元，並已代墊二百十萬零
      八千八百四十三元，惟尚有二千四百零三萬三千四百五十二元工程款未給付，
      屢經催討均未獲置理。又被告富欣金屬公司次承攬被告中麟營造公司所承攬廣
      輝電子公司前揭新建廠房工程，而富欣金屬公司又將其中景觀鋼構工程轉由原
      告承攬施作，系爭工程既已完工，被告中麟營造公司自應給付被告富欣金屬公
      司工程款，被告富欣金屬公司怠於行使權利，原告自可依民法第二百四十二條
      規定代位被告富欣金屬公司行使權利，請求被告中麟營造公司給付工程款，並
      由原告代為受領。為此：(1)本於原告與富欣金屬公司間系爭承攬契約之法律關
      係，請求被告富欣金屬公司給付工程款二千四百零三萬三千四百五十二元，及
      自起訴狀繕本送達翌日起至清償日止，按年息百分之五計算之利息。(2)依據民
      法第二百四十二條規定，請求被告中麟營造公司給付被告富欣金屬公司與(1)同
      數額之工程款，並由原告代位受領。
（二）對被告抗辯所為之陳述：
      1.對於被告富欣金屬公司所提九十一年二月五日工務會議記錄形式上不爭執，
        但該次會議僅係兩造洽談和解之過程，但因被告富欣金屬公司未按期簽發支
        票以為給付，故兩造並未成立和解契約。
      2.被告富欣金屬公司尚未給付之工程款為一千三百二十三萬零七百五十六元。
      3.依原告與被告富欣金屬公司就系爭承攬契約簽訂之工程合約書第五條付款辦
        法約定，被告富欣金屬公司應於簽約時支付定金百分之二十，其次工程款之
        百分之七十按工程進度每月支付之，剩餘百分之十尾款於驗收後支付。原告
        已完成系爭工程，被告富欣金屬公司亦已驗收，且兩造已就系爭工程款債權
        金額協商確定，其中僅部分鋼構之油漆脫落，被告富欣金屬公司要求重新補
        漆後始願意支付工程款，但此部分屬工程保固範圍，而非系爭工程本身未完
        成，被告富欣金屬公司以工程鋼構極少部分之表面油漆瑕疵為抗辯，拒絕依
        約支付全部工程款，實乃違法違約之行為，蓋被告富欣金屬公司所抗辯之工
        程油漆瑕疵非關系爭工程本體本質，且不僅數量上不足全部油漆之百分之一
        ，所占全部工程或工程款之比例亦不足百分之一，原告既已依約完成工程，
        而被告富欣金屬公司若以此拒絕支付百分之十尾款，已構成不成比例之抗辯
        ，更何況以此不足百分之一之保固工程瑕疵而抗辯且拒絕支付百分之八十之
        工程款，自屬不相當之抗辯。
      4.依被告富欣金屬公司八十九年及九十年之資產及所得資料所示，該公司僅有
        二輛汽車之動產，除此別無其他資產，且該公司之資產皆屬工程款之流動收
        入，且僅限本件單一對被告中麟營造公司之工程收入，此由被告富欣金屬公
        司九十年度每月平均約一千餘萬元之工程款收入，而九十年十一月間原告假
        扣押被告富欣金屬公司對被告中麟營造公司之工程款債權後，被告富欣金屬
        公司即無其他收入可證。是被告富欣金屬公司已無資力清償債務，原告自可
        依民法第二百四十二條之代位權規定，代位被告富欣金屬公司請求被告中麟
        營造公司給付工程款。
      5.兩造在九十一年二月五日工務會議記錄中已就違約罰款數額達成合意，故被
        告中麟營造公司關於逾期罰款部分所為之抗辯並無理由。
      6.被告應給付之款項為工程款一千三百二十三萬零七百五十六元，其中包括尾
        款一百四十五萬四千零六十七元。尾款為保留款以及其他墊款扣除業主廣輝
        電子公司對被告中麟營造公司所處逾期罰款四百六十二萬六千一百四十七元
        之餘額。
三、證據：提出工程款項明細表、材料採購合約（追加）、聯絡便條、材料採購合約
    、噴砂油漆程序書、承攬廠驗收付款明細表、代萬機墊付費用總表、業務聯絡函
    、竣工圖、工程款對照明細表、信函；另聲請(一)命被告富欣金屬公司提出其與被
    告中麟營造公司間系爭工程有關之承攬合約書、工程進度及工程款支付明細，(二)
    命被告中麟營造公司提出其與廣輝電子公司間系爭工程有關之承攬合約書、工程
    進度及工程款支付明細，(三)命廣輝電子公司提出其與被告中麟營造公司間系爭工
    程有關之承攬合約書、工程進度及工程款支付明細，(四)向財政部國稅局調閱被告
    富欣金屬公司九十年度營業稅申報資料。
乙、被告方面：
壹、被告富欣金屬公司部分：
一、聲明：駁回原告之訴及其假執行之聲請，如受不利之判決，願供擔保請准免為假
    執行。
二、陳述：
（一）不同意原告為訴之追加。另若原告追加之訴合法，因原告就其追加之聲明，與
      起訴狀代位請求被告中麟營造公司給付之聲明係二個不同訴訟標的，故就其追
      加部分應補繳裁判費。
（二）原告與被告富欣金屬公司於九十一年二月五日之施工協調會中作成會議記錄，
      確認被告富欣金屬公司僅尚應給付原告一千三百二十三萬零七百五十六元（含
      稅），並合意被告富欣金屬公司之付款方式仍依系爭承攬契約所訂付款方式支
      付予原告，亦即被告富欣金屬公司尚須待業主廣輝電子公司驗收後始有付款義
      務，茲既系爭工程尚未經業主廣輝電子公司驗收，則原告尚不得請求付款。
三、證據：提出工務會議記錄及附件。
貳、被告中麟營造公司部分：
一、聲明：駁回原告之訴及其假執行之聲請，如受不利之判決，願供擔保請准免為假
    執行。
二、陳述：
（一）不同意原告為訴之追加。
（二）依民法第二百四十二條規定，行使代位權須有「債務人怠於行使其權利時」之
      情形為要件：
      1.原告迄今未舉證證明其所稱被告富欣金屬公司對被告中麟營造公司有二千四
        百零三萬三千四百五十二元之債權存在，且被告富欣金屬公司對被告中麟營
        造公司有怠於行使權利，致陷無資力之情事存在，至於原告聲請鈞院向財政
        部國稅局、財稅資料中心函查被告富欣金屬公司所得資料，亦不足以證明其
        有代位權存在。
      2.系爭工程原係被告中麟營造公司向廣輝電子公司所承攬「外牆帷幕牆及景觀
        牆」工程，被告中麟營造公司再全部轉包與被告富欣金屬公司承攬，而依被
        告中麟營造公司與廣輝電子公司工程合約第(2)款交貨日期約定，及被告富欣
        金屬公司與被告中麟營造公司間所簽訂之工程合約第五條及第六條，均明文
        約定完工期限為「民國九十年四月三十日」，及逾期罰款為每日賠償合約總
        價千分之一，以百分十為上限。茲因被告富欣金屬公司未於期限內完成施工
        ，即應負遲延罰款責任；且該項工程迄今未經業主廣輝電子公司驗收及結算
        ，而依被告間所訂工程契約第六條第三款約定：「尾款百分之十，經業主驗
        收合格完成後由甲方（即被告中麟營造公司）配合向業主請款，俟甲方收妥
        業主轉來之計價現金款後由甲方於三天內開立現金票予乙方（即被告富欣金
        屬公司）」，被告中麟營造公司亦未獲業主給付工程尾款，故被告富欣金屬
        公司對被告中麟營造公司尚無請求任何工程尾款之權利存在，原告更無從行
        使代位權。
      3.被告中麟營造公司並非九十一年二月五日工務會議記錄之契約當事人。
      4.廣輝電子公司尚未驗收系爭工程，故被告中麟營造公司應負之遲延罰款金額
        即未確定。
（三）對於被告富欣金屬公司尚未給付原告之工程款為一千三百二十三萬零七百五十
      六元部分，沒有意見。
三、證據：提出廣輝電子公司與被告中麟營造公司合約書、被告間合約書、被告中麟
    營造公司致被告富欣金屬公司函。
丙、本院依職權向財政部財稅資料中心調閱被告富欣金屬公司八十九年度、九十年度
    財產狀況相關資料。
    理      由
甲、程序方面：
一、按訴狀送達後，原告不得將原訴變更或追加他訴；但擴張或減縮應受判決事項之
    聲明者，不在此限，民事訴訟法第二百五十五條第一項第三款定有明文。是以，
    當事人、訴訟標的及訴之聲明為訴之三要素，其一有變更、追加情形，即屬訴之
    變更、追加。又上開條文所謂「擴張或減縮應受判決事項之聲明」，係指聲明之
    擴張或減縮，在形式上雖有訴之變更或追加之外觀，但在實質上均在為訴訟標的
    法律關係之範圍以內，祇在該範圍內為數量上或實質上之伸縮而已。
（一）經查，原告起訴時主張其對被告富欣金屬公司有承攬契約之工程款債權二千四
      百零三萬三千四百五十二元存在，爰依約請求被告富欣金屬公司給付上揭金額
      ；另被告富欣金屬公司對被告中麟營造公司亦有承攬契約工程款債權存在，被
      告富欣金屬公司怠於行使權利，故其自得依民法第二百四十二條規定，代位被
      告富欣金屬公司請求被告中麟營造公司請求給付工程款，而聲明：被告中麟營
      造公司應給付被告富欣金屬公司二千四百零三萬三千四百五十二元，及自起訴
      狀繕本送達翌日起至清償日止，按年息百分之五計算之利息，並由原告代位受
      領等情。嗣於訴訟送達後之九十一年一月二十九日提出書狀，仍主張其訴訟標
      的為承攬契約報酬請求權、及依民法第二百四十二條規定行使代位權等，僅聲
      明增列：被告富欣金屬公司應給付原告二千四百零三萬三千四百五十二元，及
      自起訴狀繕本送達翌日起至清償日止，按年息百分之五計算之利息等，其餘聲
      明內容仍不變。
（二）雖被告表示不同意原告為訴之追加，然原告起訴時及九十一年一月二十九日為
      訴之追加時，其訴訟標的均為二項，其一為原告對被告富欣金屬公司基於承攬
      契約之工程款債權，另一則為被告富欣金屬公司對被告中麟營造公司之承攬契
      約工程款債權，而由原告行使代位權代位受領。茲既其訴訟標的、當事人均相
      同，僅係聲明增列請求被告富欣金屬公司給付二千四百零三萬三千四百五十二
      元及自起訴狀繕本送達翌日起算之法定遲延利息，核屬擴張應受判決事項之聲
      明，依前揭法條規定，應予准許。
二、被告富欣金屬公司另抗辯：原告所為應受判決事項聲明、訴訟標的均有二，故應
    就各該部分徵裁判費等語。
（一）依民事訴訟費用法第六條規定：「以一訴主張之數項標的互相競合或應為選擇
      者，訴訟標的之價額，應依其中價額最高者定之。」，次按民法第二百四十二
      條所規定之代位權，係債權人行使債務人之權利，並非以債務人之給付行為為
      標的，此種代位權之行使，在訴訟程序中僅為攻擊方法，非為訴訟標的法律關
      係本身。換言之，債權人行使代位權所生私法上效果直接歸屬於債務人，蓋債
      權人所行使者為債務人之權利，而以維護債務人之責任財產為目的，就第三債
      務人而言，僅有向債務人給付之義務，如因債務人遲延受領而由債權人代位受
      領者，其效力與債務人自行受領者相同，足使債務人之債權消滅。且債權人代
      位受領之給付，原屬全體債權人之債權總擔保，債權人於受領給付後，與債務
      人間成立寄託關係，如經債務人請求，應隨時返還所代位受領之給付物，債權
      人不得直接以該給付物供清償自己債權之用，唯有依強制執行程序或經債務人
      同意，始得將受領之給付物抵付債權。
（二）再者，計算訴訟標的價額，應以原告如獲勝訴判決所得受之客觀上利益定之；
      原告以一訴請求計算及被告因該法律關係所應為之給付者，訴訟標的雖有二項
      ，而自經濟上觀之，其利益不能超出終局標的之範圍，依民事訴訟費用法第六
      條之規定，其訴訟標的價額，應依其中價額最高者定之。如前所述，原告訴訟
      標的有二，其一為請求被告富欣金屬公司給付承攬報酬工程款，其二為代位被
      告富欣金屬公司行使其對被告中麟營造公司之工程款債權。關於行使代位權部
      分，雖原告請求代位受領之被告富欣金屬公司債權數額為二千四百零三萬三千
      四百五十二元，但此部分原告不得直接以之供清償自己債權之用，唯有依強制
      執行程序或經債務人即被告富欣金屬公司同意，始得將受領之款項抵付債權，
      其所受客觀上利益非遽即等同於所請求代位受領之二千四百零三萬三千四百五
      十二元；且原告如獲勝訴判決，其終局所獲得之客觀上利益至多僅為二千四百
      零三萬三千四百五十二元，原告業已依此價額繳納裁判費。綜此，本件訴訟標
      的價額應為二千四百零三萬三千四百五十二元（至於原告請求法定遲延利息部
      分，依民事訴訟法第五條第二項規定，不併算其價額），被告富欣金屬公司前
      開所辯，尚屬無據。
乙、得心證之理由：
一、原告起訴主張：被告富欣金屬公司於八十九年九月間就其承包被告中麟營造公司
    位於業主廣輝電子公司台北縣林口鄉之電子廠房新建工程中景觀鋼構工程，再與
    原告簽立「材料採購合約」工程承攬合約，由原告承攬施作系爭鋼構工程，工程
    總價為四千八百九十八萬二千五百元稅值內含，後又陸續追加工程，工程報酬採
    按施工進度每月付款，工程期限至九十年三月七日止，原告已完成所有工程，但
    被告富欣金屬公司尚有二千四百零三萬三千四百五十二元工程款未給付，屢經催
    討均未獲置理。又被告富欣金屬公司次承攬被告中麟營造公司所承攬廣輝電子公
    司前揭新建廠房工程，而富欣金屬公司又將其中景觀鋼構工程轉由原告承攬施作
    ，系爭工程既已完工，被告中麟營造公司自應給付被告富欣金屬公司工程款，被
    告富欣金屬公司怠於行使權利，原告自可依民法第二百四十二條規定代位被告富
    欣金屬公司行使權利，請求被告中麟營造公司給付工程款，並由原告代為受領。
    為此：(1)本於原告與富欣金屬公司間系爭承攬契約之法律關係，請求被告富欣金
    屬公司給付工程款二千四百零三萬三千四百五十二元，及自起訴狀繕本送達翌日
    起至清償日止，按年息百分之五計算之利息。(2)依據民法第二百四十二條規定，
    請求被告中麟營造公司給付被告富欣金屬公司與(1)同數額之工程款，並由原告代
    位受領等語。
二、被告富欣金屬公司則抗辯：其業與原告於九十一年二月五日之施工協調會達成合
    意，確認其僅尚應給付原告工程款一千三百二十三萬零七百五十六元（含稅），
    付款方式仍依系爭承攬契約約定方式支付，因系爭工程尚未經業主廣輝電子公司
    驗收，故原告尚不得請求付款等語。被告中麟營造公司則以：原告並未證明被告
    富欣金屬公司對被告中麟營造公司有二千四百零三萬三千四百五十二元債權存在
    ，及其行使代位權符合「債務人怠於行使其權利時」之要件；又被告富欣金屬公
    司並未於約定期限內完工，應負遲延罰款責任，且系爭工程未經業主廣輝電子公
    司驗收及結算，依被告間所訂工程契約第六條第三款約定，被告富欣金屬公司對
    被告中麟營造公司尚無請求任何工程尾款之權利存在，原告更無從行使代位權等
    語，資為抗辯。
三、原告主張其與被告富欣金屬公司於八十九年九月間簽訂「材料採購合約」工程承
    攬合約，由原告承攬施作系爭鋼構工程，工程總價為四千八百九十八萬二千五百
    元稅值內含，後又陸續追加工程；另被告富欣金屬公司次承攬被告中麟營造公司
    所承攬廣輝電子公司前揭新建廠房工程，其等間亦有承攬契約存在等事實，已據
    其提出工程款項明細表、材料採購合約（追加）、聯絡便條、材料採購合約、噴
    砂油漆程序書、承攬廠驗收付款明細表、代萬機墊付費用總表為證。被告對於此
    部分事實並不爭執，自堪信為真實。
四、本件爭執之重點：
（一）原告主張其與被告富欣金屬間約定工程報酬採按施工進度每月付款，工程期限
      至九十年三月七日止，原告已完成所有工程，但被告富欣金屬公司尚有二千四
      百零三萬三千四百五十二元工程款未給付，屢經催討均未獲置理等語。被告富
      欣金屬公司則抗辯：其業與原告於九十一年二月五日之施工協調會達成合意，
      確認其僅尚應給付原告工程款一千三百二十三萬零七百五十六元（含稅），付
      款方式仍依系爭承攬契約約定方式支付，因系爭工程尚未經業主廣輝電子公司
      驗收，故原告尚不得請求付款等語。是關於原告請求被告富欣金屬公司依系爭
      承攬契約約定給付工程款部分，應審究者為：原告請求之數額是否有理由？又
      被告富欣金屬公司給付工程款之期限是否業已屆至？
（二）另原告主張被告富欣金屬公司對被告中麟營造公司有工程款債權存在，而被告
      富欣金屬公司怠於行使權利，其自得依據民法第二百四十二條規定行使代位權
      等語。然被告中麟營造公司則辯稱：原告應證明被告富欣金屬公司對被告中麟
      營造公司有工程款債權二千四百零三萬三千四百五十二元存在，且原告行使代
      位權應符合民法第二百四十二條規定構成要件等語。是此部分應審酌者即原告
      行使代位權是否與前開法條規定構成要件相符？又原告得代位被告富欣金屬公
      司對被告中麟營造公司行使之債權數額為何？
五、首先，關於原告請求之數額是否有理由，又被告富欣金屬公司給付工程款之期限
    是否業已屆至部分：
（一）原告前雖主張被告富欣金屬公司應給付之工程款數額為二千四百零三萬三千四
      百五十二元，但嗣於本院九十一年四月四日言詞辯論期日自認被告富欣金屬公
      司尚未給付之工程款為一千三百二十三萬零七百五十六元，就此被告富欣金屬
      公司亦自認無訛，被告中麟營造公司則表示沒有意見而為自認，且此部分事實
      更有被告富欣金屬公司提出之工務會議記錄及附件可資佐證。因而，被告富欣
      金屬公司依系爭承攬契約約定，尚有一千三百二十三萬零七百五十六元工程款
      未給付予原告，堪可認定。
（二）被告富欣金屬公司抗辯：原告與被告富欣金屬公司於九十一年二月五日之施工
      協調會中作成會議記錄，合意被告富欣金屬公司之付款方式仍依系爭承攬契約
      所訂付款方式支付予原告，亦即被告富欣金屬公司尚須待業主廣輝電子公司驗
      收後始有付款義務，茲既系爭工程尚未經業主廣輝電子公司驗收，則原告尚不
      得請求付款等語。原告則陳稱：依系爭承攬契約之工程合約書第五條付款辦法
      約定，被告富欣金屬公司應於簽約時支付定金百分之二十，其次工程款之百分
      之七十按工程進度每月支付之，剩餘百分之十尾款於驗收後支付；原告已完成
      系爭工程，被告富欣金屬公司亦已驗收，且兩造已就系爭工程款債權金額協商
      確定，其中僅部分鋼構之油漆脫落，被告富欣金屬公司要求重新補漆後始願意
      支付工程款，但此部分屬工程保固範圍，而非系爭工程本身未完成，被告富欣
      金屬公司以工程鋼構極少部分之表面油漆瑕疵為抗辯，拒絕依約支付全部工程
      款實屬無據等語。
（三）按報酬應於工作交付時給付之，無須交付者，應於工作完成時給付之；工作係
      分部交付，而報酬係就各部分定之者，應於每部分交付時，給付該部分之報酬
      ，民法第五百零五條定有明文。復依原告與被告富欣金屬公司間系爭承攬契約
      第五條付款辦法約定：「1.訂金﹪，即期票。2.﹪依每月進度付款，票期
      天。3.完工驗收付１０﹪尾款，票期天。」，有該材料採購合約附卷足證。
      1.依原告提出之工程款對照明細表及前述工務會議記錄之附件「廣輝電子廠房
        新建工程協議付款明細」所載，被告富欣金屬公司應給付之一千三百二十三
        萬零七百五十六元計算方式如下：
        (1)系爭承攬契約工程款四千八百九十八萬二千五百元及追加款八百八十一萬
          二千七百零三元，總計五千七百七十九萬五千二百零三元。
        (2)被告富欣金屬公司已付三千六百五十三萬三千一百六十四元。
        (3)原告應負擔被告富欣金屬公司代墊款三百四十萬五千一百三十六元。
        (4)被告富欣金屬公司得對原告主張之逾期罰款數額四百六十二萬六千一百四
          十七元。
      2.此數額為兩造所不爭執者（詳見本院九十一年四月四日、九十一年七月二十
        二日言詞辯論筆錄）。
      3.故原告得請求按工程進度付款之百分之七十工程款為四千零四十五萬六千六
        百四十二元，百分之十工程尾款為五百七十七萬九千五百二十元、百分之二
        十定金一千一百五十五萬九千零四十一元（元以下均四捨五入）。
      4.被告富欣金屬公司對於原告主張其已施工完畢乙節並未爭執，則依系爭承攬
        契約第五條約定，被告富欣金屬公司即應依約給付百分之七十部分工程款、
        百分之二十定金，此部分給付數額在扣除被告富欣金屬公司如1.(2)已付款項
        後為一千五百四十八萬二千五百十九元（但原告請求是否有據，詳如後(四)所
        述）。【（00000000＋00000000）－00000000＝00000000】。
      5.至於原告請求百分之十尾款五百七十七萬九千五百二十元部分，雖原告主張
        被告富欣金屬公司已驗收，但依系爭承攬契約第三十一條約定，完工驗收須
        原告以書面報請完工驗收，經建築師認可後，辦理初驗，驗收合格則由被告
        富欣金屬公司將完工證明書發給原告，且辦理工程結算並核發工程尾款，有
        材料採購合約附卷可證。經查，依原告九十一年四月四日言詞辯論期日提出
        之聲請狀所附業務聯絡函所示，被告富欣金屬公司仍對原告表示：「以上銹
        蝕及銹水處理完成後，本公司（即被告富欣金屬公司）當即配合辦理驗收。
        」等語，且原告亦未能提出完工證明書以為佐證，是其主張被告富欣金屬公
        司已辦妥驗收乙節，尚難採信。
      6.按民法所謂條件，係當事人以將來客觀上不確定事實之成就或不成就，決定
        法律行為效力之發生或消滅之一種附款，故使法律行為效力發生或消滅，為
        附條件法律行為之本質。倘當事人非以法律行為效力之發生，而僅以其履行
        繫於不確定之事實者，雖亦屬約款之一種，然此約款並非條件，應解釋為於
        其事實發生時，為權利行使期限之屆至（最高法院八十八年度台上字第一四
        五一號判決意旨參照）。因此，原告與被告富欣金屬公司於系爭承攬契約第
        五條付款辦法所為約定，非謂原告工程款債權之發生繫於驗收、工程進度等
        條件之成就，實應係以工程進度之完成、驗收合格為被告富欣金屬公司履行
        所負給付工程款義務之期限。茲既被告富欣金屬公司就系爭工程尚未驗收，
        則其給付尾款之期限尚未屆至，原告請求被告富欣金屬公司給付百分之十尾
        款五百七十七萬九千五百二十元，即不應准許。
（四）承前，被告富欣金屬公司因有代墊款而得請求原告給付，且兩造對於原告確實
      有逾期完工乙節均不爭執，故依九十一年二月五日施工協調會之工務會議記錄
      所載，被告富欣金屬公司得對原告以有如(三)1.(3)及(4)所示之債權與原告之工程
      款債權抵銷，且被告富欣金屬公司亦已於該工務會議中為抵銷之意思表示。
      1.民法第三百三十四條第一項前段規定：「二人互負債務，而其給付種類相同
        ，並均屆清償期者，各得以其債務，與他方之債務，互為抵銷。」，卷查，
        原告與被告富欣金屬公司亦在系爭承攬契約第二十三條逾期賠償約定，此部
        分賠償違約金應在原告可得請求之工程款內扣除。
      2.又依同法第三百三十五條第一項規定：「抵銷，應以意思表示，向他方為之
        。其相互間債之關係，溯及最初得為抵銷時，按照抵銷數額而消滅。」，所
        謂最初得為抵銷之時，即抵銷權發生之時。經查，被告富欣金屬公司於九十
        一年二月五日工務協調會議中已計算出其對原告有如(三)1.(3)及(4)所示之債權
        共八百零三萬一千二百八十三元（0000000＋0000000＝0000000 ）存在，並
        在原告得請求之工程款中予以扣除，顯屬已為抵銷之意思表示，堪以認定。
      3.次依同法第三百四十二條規定：「第三百二十一條至第三百二十三條之規定
        ，於抵銷準用之。」，依第三百二十二條第一款規定：「清償人不為前條之
        指定者，依左列之規定，定其應抵充之債務：一、債務已屆清償期者，儘先
        抵充。」，原告對被告富欣金屬公司得請求給付工程款一千五百四十八萬二
        千五百十九元，至於工程尾款債權五百七十七萬九千五百二十元給付期限尚
        未屆至，已如前述，是應先抵銷原告對被告富欣金屬公司之工程款債權一千
        五百四十八萬二千五百十九元。
      4.又同法第三百二十三條規定：「清償人所提出之給付，應先抵充費用，次充
        利息，次充原本；其依前二條之規定抵充債務者亦同。」，故被告富欣金屬
        公司以其債權八百零三萬一千二百八十三元與原告之工程款債權一千五百四
        十八萬二千五百十九元抵銷，因原告主張被告富欣金屬公司應給付自起訴狀
        繕本送達翌日即九十一年一月八日起至清償日止，按年息百分之五計算之法
        定遲延利息，故應先抵銷原告工程款債權自九十一年一月八日起至九十一年
        二月五日止，共二十九日期間得對被告富欣金屬公司請求之遲延利息，此部
        分共計六萬一千五百零六元【計算式為：00000000×5﹪÷365×29（日）＝
        61506 ，元以下四捨五入）】，次抵充原本七百九十六萬九千七百七十七元
        ，故原告僅得請求被告富欣金屬公司給付工程款七百五十一萬二千七百四十
        二元，及自九十一年二月六日起至清償日止，按年息百分之五計算之法定遲
        延利息。
       【計算式為：0000000－00000＝0000000，00000000－0000000＝0000000】
（五）綜上所述，原告本於其與富欣金屬公司間系爭承攬契約之法律關係，請求被告
      富欣金屬公司給付工程款七百五十一萬二千七百四十二元，及自九十一年二月
      六日起至清償日止，按年息百分之五計算之利息，為有理由，至超過部分則應
      予駁回。
六、其次，論述原告行使代位權是否與前開法條規定構成要件相符，又原告得代位被
    告富欣金屬公司對被告中麟營造公司行使之債權數額為何部分：
（一）民法第二百四十二條規定：「債務人怠於行使其權利時，債權人因保全債權，
      得以自己之名義，行使其權利。但專屬於債務人本身者，不在此限。」，所謂
      怠於行使權利，係指有此種權利可行使而不行使而言。
（二）被告中麟營造公司抗辯：被告間所訂工程契約第六條第三款約定：「尾款百分
      之十，經業主驗收合格完成後由甲方（即被告中麟營造公司）配合向業主請款
      ，俟甲方收妥業主轉來之計價現金款後由甲方於三天內開立現金票予乙方（即
      被告富欣金屬公司）」，被告中麟營造公司亦未獲業主給付工程尾款，故被告
      富欣金屬公司對被告中麟營造公司尚無請求任何工程尾款之權利存在，原告更
      無從行使代位權等語，此有其提出之廣輝電子公司與被告中麟營造公司合約書
      、被告間合約書、被告中麟營造公司致被告富欣金屬公司函可證。次查，兩造
      對於系爭工程確實尚未經業主廣輝電子公司驗收合格均不爭執。而被告間此條
      款約定性質，如五(三)6.之說明，亦屬於期限之約定，既然被告中麟營造公司給
      付工程款與被告富欣金屬公司之期限尚未屆至，則被告富欣金屬公司尚無從請
      求被告中麟營造公司履行給付工程款之義務。參諸最高法院五十七年度台上字
      第二九０七號判決意旨所述：「債權人基於民法第二百四十二條之規定，行使
      第三人之權利時，第三人得以對於債務人之一切抗辯，對抗債權人。」，被告
      中麟營造公司上開所辯，應屬有據。是以，原告主張其得依民法第二百四十二
      條規定對被告中麟營造公司行使代位權，即無理由。
七、從而，原告本於其與富欣金屬公司間系爭承攬契約之法律關係，請求被告富欣金
    屬公司給付工程款七百五十一萬二千七百四十二元，及自九十一年二月六日起至
    清償日止，按年息百分之五計算之利息，為有理由，至超逾部分，則難謂有據，
    應予駁回。
八、因本件事證已臻明確，兩造其餘主張陳述及所提之證據，經審酌與本院上開論斷
    結果無違，爰不予一一贅述。
丙、假執行之宣告：
    兩造陳明願供擔保以代釋明，請宣告假執行或免為假執行，經核原告勝訴部分，
    合於法律規定，爰分別對原告、被告富欣金屬公司酌定相當之擔保金額宣告之；
    原告其餘假執行之聲請，因訴之駁回而失所依據，不予准許。
丁、結論：
    本件原告之訴為一部有理由，一部無理由，依民事訴訟法第七十九條但書、第八
    十五條第一項但書、第三百九十條第二項、第三百九十二條，判決如主文。
中　　　華　　　民　　　國　　九十一　　年　　　八　　　月　　 十五 　　日
　　　　　　　　　　　　　　　民事第三庭法　　　官　賴錦華
右為正本係照原本作成
如對本判決上訴，須於判決送達後廿日內向本院提出上訴狀
中　　　華　　　民　　　國　　九十一　　年　　　八　　　月　　　十六　　日
　　　　　　　　　　　　　　　　　　　　法院書記官　葛映嵐
